---
title: "Le monopole"
author:
- Elias Bouacida
- Antoine Terracol
date: "Septembre 2021"
output:
  bookdown::html_book: default
  bookdown::pdf_book: default
---



```{r setup, include=FALSE}
knitr::opts_chunk$set(echo = F, warning = F)
```

```{r theme}
library(ggplot2)
theme_perso <- function(base_size = 14) {
    theme_bw(base_size = base_size) %+replace%
        theme(
      # L'ensemble de la figure
      plot.title = element_text(size = rel(1), face = "bold", margin = margin(0,0,5,0), hjust = 0),
      # Zone où se situe le graphique
      panel.grid.minor = element_blank(),
      panel.border = element_blank(),
      # Les axes
      axis.title = element_text(size = rel(1), face = "bold"),
      axis.text = element_text(size = rel(1), face = "bold"),
      axis.line = element_line(color = "black", arrow = arrow(length = unit(0.3, "lines"), type = "closed")),
      # La légende
      legend.title = element_text(size = rel(1), face = "bold"),
      legend.text = element_text(size = rel(1), face = "bold"),
      legend.key = element_rect(fill = "transparent", colour = NA),
      legend.key.size = unit(1.5, "lines"),
      legend.background = element_rect(fill = "transparent", colour = NA),
      # Les étiquettes dans le cas d'un facetting
      strip.background = element_rect(fill = "#17252D", color = "#17252D"),
      strip.text = element_text(size = rel(1), face = "bold", color = "white", margin = margin(5,0,5,0))
    )
}

theme_set(theme_perso())
```

# Le monopole

::: {.definition name="Monopole"}
Un *monopole* est sur un marché donné l'unique entreprise qui produit le bien.
:::


C'est le cas extrême opposé à la concurrence pure et parfaite, du côté du producteur.
Il est intéressant à étudier car il nous renseigne sur les principaux aspects du comportement des entreprises dans les cas intermédiaires.


Il y a de nombreuses raisons qui aboutissent à l'existence de monopoles.
Les principales sont:

- Légales, à cause de réglementation particulières.
C'est ce qu'on appelle en général des professions réglementées, comme les avocats, les bureaux de tabac, les taxis...
- Légales, à cause des brevets sur une technologie données (industrie pharmaceutique...)
- Historique, le premier arrivé
- Monopoles *naturels*: en présence d'économies d'échelles, produire une quantité donnée revient moins cher avec une seule firme qu'avec plusieurs.
C'est notamment les cas des industries où il faut installer des réseaux (chemins de fer, électricité, téléphone, etc).
Plus généralement, les industries avec des coûts fixes / coûts d'entrées très élevées aboutissent à des formes proches du monopole naturel (sidérurgie, automobile...)
- Exclusivité sur la production de certaines matières premières (cuivre au Chili, terres rares en Chine,...)
- Coalitions créant un cartel 

# Recette et recette marginale

## Définition

A la différence du cas de la concurrence pure et parfaite, le monopole perçoit la courbe de demande agrégée, et non plus celle avec une élasticité infinie.
Le choix de la quantité qu'il met sur le marché modifie le prix auquel il pourra vendre sa production, et il le sait.  
Il va choisir **un** des paramètres du couple $(x, P(x))$, et l'autre en découlera, à travers la demande $P(x)$.
Autrement dit, s'il choisit $x$, $P(x)$ sera déterminé par la demande (inverse).
Si, au contraire, il choisit $P$, $x$ sera déterminé par la demande.

En CPP, la recette totale du producteur individuel était $R(x) = x\cdot P(q^*)$, où $x$ est sa production individuel, $q^*$ la quantité d'équilibre sur le marché (résultat de la production de *toutes* les entreprises présentes sur le marché) et $P(q^*)=p^*$ est le prix d'équilibre.

En monopole, le prix dépend de la production du monopole (ou l'inverse, peu importe) :
\[
R(x) = x\cdot P(x)
\]

::: {.definition name="Recette marginale"}
La recette marginale correspond à la variation de la recette totale provoquée par une "petite" variation $\Delta q$ de la quantité mise sur le marché.

\[R_m(q) = \lim_{\Delta q\to 0} \frac{R(q+\Delta q)-q}{\Delta q} = \frac{d R(q)}{d q} = R'(q)\]
:::

La recette marginale est mesurée en unité monétaire par unité de bien (comme le prix).

## Recette marginale et courbe de demande

Comme la courbe de demande est décroissante (l'élasticité prix de la demande est négative $\varepsilon_{q/P_q} <0$), $P(q)$ et $q$ ont une relation inverse. 
Autrement dit, si $q$ augmente, alors $p$ baisse, et réciproquement.

Cela implique que la recette totale va augmenter ou baisser suivant les propriétés de la courbe de demande.


```{r base, include=FALSE}

x=seq(0, 1, length=11)
df <- data.frame(x)

D <- function(q){1-q}

lab1 <-expression("P(q+"*Delta*'q)')
lab2 <-expression("q+"*Delta*'q')

S1 = data.frame(x = c(0, 0.1), y = c(0.9, 0.9))
S2 = data.frame(x = c(0.1, 0.2), y = c(0.8, 0.8))
S3 = data.frame(x = c(0, 0.8), y = c(0.2, 0.2))
S4 = data.frame(x = c(0.8, 0.9), y = c(0.1, 0.1))

p <- ggplot(df, aes(x=x)) +
    stat_function(fun=function(x) D(x), colour = "blue") +
    scale_y_continuous(expand = c(0, 0), breaks = c(0.1, 0.2, 0.8, 0.9), labels = c(lab1, 'P(q)', lab1, 'P(q)'), limits = c(0, 1.2)) +
    scale_x_continuous(expand = c(0, 0), breaks = c(0.1, 0.2, 0.8, 0.9),  labels = c('q', lab2, 'q', lab2), limits = c(0, 1.2)) +
    labs(x="quantité", y = "prix", title="Recette marginale d'un monopole") +
    annotate("text", x = 0.3, y = 1, label ="courbe de demande", colour = "blue") +
    geom_segment(x=0.9, y=0, xend = 0.9, yend = 0.1, linetype="dashed") +
    geom_segment(x=0.8, y=0, xend = 0.8, yend = 0.2, linetype="dashed") +
    geom_segment(x=0.2, y=0, xend = 0.2, yend = 0.8, linetype="dashed") +
    geom_segment(x=0.1, y=0, xend = 0.1, yend = 0.9, linetype="dashed") +
    geom_segment(x=0, y = 0.9, xend = 0.1, yend = 0.9, linetype="dashed") +
    geom_segment(x=0, y = 0.8, xend = 0.2, yend = 0.8, linetype="dashed") +
    geom_segment(x=0, y = 0.2, xend = 0.8, yend = 0.2, linetype="dashed") +
    geom_segment(x=0, y = 0.1, xend = 0.9, yend = 0.1, linetype="dashed")

```

```{r recette_marginale, include=T}
p1 <- p

p1 + geom_ribbon(data = S1, aes(x=x, ymin=0.8, ymax = y), fill="green", alpha = 0.5) +
    geom_ribbon(data = S2, aes(x=x, ymin=0, ymax = y), fill="red", alpha = 0.5) +
    geom_ribbon(data = S3, aes(x=x, ymin=0.1, ymax = y), fill="red", alpha = 0.5) +
    geom_ribbon(data = S4, aes(x=x, ymin=0, ymax = y), fill="green", alpha = 0.5) +
  annotate("text", x=0.05, y=0.85, label="+", colour="darkgreen", size = rel(10)) +
  annotate("text", x=0.4, y=0.15, label="-", colour="darkred", size = rel(10)) +
  annotate("text", x=0.15, y=0.4, label="-", colour="darkred", size = rel(10)) +
  annotate("text", x=0.85, y=0.05, label="+", colour="darkgreen", size = rel(10))
```

Quel est le paramètre important de la courbe de demande qui détermine si le revenu $R$ augmente ou diminue (càd si $R_m$ est positive ou négative) ?

\begin{align*}
R(q) & = qP(q)\\
R_m(q)& = \frac{dR(q)}{dq} \\
& = \frac{d (qP(q))}{dq} \\
& = P(q) + q\frac{d P(q)}{dq} \\
& = P(q)\left(1 + \frac{q}{P(q)}\frac{d P(q)}{dq} \right)\\
& = P(q)\left(1 + \frac{1}{\varepsilon_{q/P_q}}\right)
\end{align*}

Rappel : $\frac{P(q)}{q}\frac{dq}{dP(q)} = \varepsilon_{q/P_q} <0$

\begin{equation}
R_m(q) = P(q)\left(1 - \frac{1}{|\varepsilon_{q/P_q}|}\right)\\
(\#eq:rm)
\end{equation}


De l'équation \@ref(eq:rm), on voit clairement que le signe de $R_m$ dépend de l'élasticité prix de la demande.

1. Si la demande est élastique ($|\varepsilon_{q/P_q}|>1$), alors $R_m(q)>0$, donc si la quantité augmente, le revenu augmente.
2. Si la demande est inélastique ($|\varepsilon_{q/P_q}|<1$), alors $R_m(q)<0$, donc si la quantité augmente, le revenu diminue.

```{r elasticite}
p2 <- p;

lab1 = expression('|'*epsilon*'|'>1)
lab2 = expression('|'*epsilon*'|'<1)
lab3 = expression('|'*epsilon*'|'==1)


p2 + geom_segment(x=0, y=0, xend = 0.5, yend = 0.5, linetype="dashed") +
  geom_segment(x=0, y=1, xend = 0.5, yend = 0.5, colour="green") +
    geom_segment(x=1, y=0, xend = 0.5, yend = 0.5, colour="red") +
  annotate("text", x=0.35, y=0.75, label=lab1, size = 10, colour="darkgreen") +
  annotate("text", x=0.85, y=0.25, label=lab2, size = 10, colour="darkred") +
  annotate("text", x=0.65, y=0.5, label=lab3, size = 10, colour="darkblue") +
  annotate("point", x=0.5, y=0.5, label=lab3, size = 4, colour="darkblue")
```

## Représentation graphique

La courbe de recette marginale est toujours située en-dessous de la courbe de demande :
\[
R_m(q) = P(q) + q\frac{d P(q)}{dq} < P(q)
\]
et $\frac{d P(q)}{dq}$ est négative (la demande est décroissante quand le prix augmente).

### Exemple avec une courbe de demande linéaire

Prenons maintenant l'exemple d'une courbe de demande linéaire quelconque $P(q) = a-bq$ ($a$ et $b$ sont des paramètres quelconques).
On obtient alors $R_m(q) = a-2bq$.  
Dans le cas linéaire, le revenu marginal est une droite de pente deux fois plus forte que la demande, et ayant la même ordonnée à l'origine.
La recette marginale divise en deux  tout segment horizontal entre l'axe des ordonnées et la courbe de demande.

GRAPH

La recette marginale est atteinte lorsque la valeur absolue de l'élasticité prix de la demande est égale à 1 ($|\varepsilon_{q/P_q}|=1$).

GRAPH 

GRAPH mesure de la recette totale.

# Décision de production du monopole

## Maximisation du profit

Comme dans le cas de la CPP, on suppose que le monopole cherche à maximiser son profit $\pi(q)=R(q)-C(q)$, où $C(q)$ est la fonction de coût (total) du monopole.  
Il y a 2 conditions d'optimalités, les conditions de premier (la dérivée du profit à l'optimum est nulle: $\pi'(q^*)=0$) et second ordre (la dérivée seconde du profit à l'optimum est strictement négative $\pi''(q^*)<0$), ainsi qu'une contrainte, que le profit à l'optimum soit positif ($\pi(q^*)>0$).

La condition de premier ordre s'exprime ainsi :
\[
\begin{array}{rcl}
\frac{d\pi(q^*)}{dq} &=&0\\
\Leftrightarrow \frac{dR(q^*)}{dq} - \frac{dC(q^*)}{dq} &=& 0\\
\Leftrightarrow R_m(q^*) &=&C_m(q^*) (\#eq:cpo)
\end{array}
\]

On doit avoir égalité du coût marginal et du revenu marginal à l'optimum.

La condition du second ordre s'exprime ainsi :
\[
\begin{array}{rcl}
\frac{d^2\pi(q^*)}{dq^2} &<&0\\
\Leftrightarrow \frac{dR_m(q^*)}{dq} - \frac{dC_m(q^*)}{dq} &<& 0\\
\Leftrightarrow \frac{dR_m(q^*)}{dq} &<&\frac{dC_m(q^*)}{dq} (\#eq:cso)
\end{array}
\]
La dérivée de la recette marginale doit être inférieure à la dérivée du coût marginal.
Autrement dit, la recette marginale doit croître moins vite que le coût marginal.
Cette condition est en particulier vérifiée si la recette marginale est décroissante et le coût marginal croissant.

Finalement, il faut vérifier que le profit à l'optimum est positif ($\pi(q^*)>0$).
Dans le cas contraire, le marché n'existerait tout simplement pas, car le monopole ne voudrait pas produire le bien.

GRAPH avec recette marginale et coût marginal.
On tarifie sur  la courbe de **demande**.

::: {.example name="Maximisation du monopole"}
Prenons un monopole avec une fonction de coût $C(q)=50+q^2$.
Le monopole fait face à une demande inverse $P(q) = 40-q$.

Le coût marginal est :
\[
C_m(q) = \frac{dC(q)}{dq}=2q
\]

La recette totale est :
\[
R(q) = qP(q) = q(40-q) = 40q-q^2
\]
La recette marginale est donc :
\[
R_m(q) = \frac{dR(q)}{dq} = 40 - 2q
\]
Le profit vaut :
\[
\pi(q) = R(q)-C(q)
\]
Conformément à l'équation \@ref(eq:cpo), il est maximal lorsque :
\[
\begin{array}{rcl}
R_m(q^*) &=&C_m(q^*)\\
\Leftrightarrow 40 -2q &= &2q\\
\Leftrightarrow q^*&=&10
\end{array}
\]
La condition de second ordre de l'équation \@ref(eq:cso) est bien vérifiée, car $-2<2$.

Le prix de vente vaut :
\[P(q^*) = P(10) = 40-10 = 30\]
La recette vaut 300, le coût 150. 
On a donc un profit de **150**, qui est bien positif.
:::

## Propriétés de la solution de la maximisation du monopole

On avait dans l'équation \@ref(eq:rm) :
\[
R_m(q) = P(q)\left(1 - \frac{1}{|\varepsilon_{q/P_q}|}\right)\\
\]
Comme à l'optimum, d'après l'équation \@ref(eq:cpo), on doit avoir $R_m(q^*)=C_m(q^*)$, on a :
\[
R_m(q^*) = P(q^*)\left(1 - \frac{1}{|\varepsilon_{q/P_q}(q^*)|}\right) = C_m(q^*) (#eq:rmcm)
\]
On observe ici un lien avec la solution en CPP.
En effet, en CPP, l'élasticité de la demande au prix est perçue comme infinie, on aura donc bien $P(q^*) = C_m(q^*)$, la solution obtenue en CPP.
Dès lors que l'élasticité de la demande au prix n'est plus infinie en revanche, on obtient :
\[
 P(q^*)=\frac{C_m(q^*)}{1 - \frac{1}{\left|\varepsilon_{q/P_q}(q^*)\right|}} > C_m(q^*)
\]

*Question :* Dans quelle zone d'élasticité le monopole va-t-il opérer ?

On voit que si $\left|\varepsilon_{q/P_q}(q^*)\right|<1$, c'est-à-dire que si la demande est inélastique, alors $1 - \frac{1}{\left|\varepsilon_{q/P_q}(q^*)\right|} <0$, ce qui implique que la recette marginale $R_m$ est négative, et donc impossible à égaliser avec le coût marginal $C_m$.  
On peut voir la réponse d'une autre façon.
Si la pente est inélastique, alors le revenu $R$ augmente quand la quantité $q$ baisse. 
Le coût total $C$ baisse aussi quand la quantité baisse. 
Le monopole aurait donc tout intérêt à réduire sa production lorsque la demande est inélastique.

::: {.corollary}
Le monopole opère donc nécessairement dans la zone élastique de la courbe de demande : $\left|\varepsilon_{q/P_q}(q^*)\right|>1$ .
::: 

## Indice de pouvoir du monopole

La capacité du monopole à vendre à un prix supérieur au coût marginal dépend de la plus ou moins grande élasticité de la demande au prix.
Cela permet de construire un indice du *pouvoir de monopole* à partir de l'élasticité du prix à la demande à l'équilibre.
On a d'après l'équation \@ref(eq:rmcm) :
\[
R_m(q^*) = P(q^*)\left(1 - \frac{1}{|\varepsilon_{q/P_q}(q^*)|}\right) = C_m(q^*) 
\]
On en déduit :

\[\begin{array}{rl}
& C_m(q^*) = P(q^*) - \frac{P(q^*)}{|\varepsilon_{q/P_q}(q^*)|}\\
\Leftrightarrow & P(q^*) - C_m(q^*) = \frac{P(q^*)}{|\varepsilon_{q/P_q}(q^*)|}
\end{array}
\]

::: {.definition #Lerner name="Indice de Lerner"}
On définit l'indice de Lerner par :
\[
\frac{1}{|\varepsilon_{q/P_q}(q^*)|} = \frac{P(q^*) - C_m(q^*)}{P(q^*)} (#eq:Lerner)
\]
La partie gauche de l'équation est l'indice de Lerner, et la partie droite indique la capacité du monopole à vendre au-dessus de son coût marginal, en pourcentage du prix total.
:::

On peut construire à partir de l'équation précédente le *markup pricing*.

:::{.definition name="Markup pricing"}
\[
P(q^*) =\frac{|\varepsilon_{q/P_q}(q^*)|}{|\varepsilon_{q/P_q}(q^*)|-1} C_m(q^*)
\]
:::



## Variation de la demande

Les décisions de production du monopole et la fixation de son prix dépendent de la demande à laquelle il fait face et du coût marginal.
Le monopole n'a **pas de courbe d'offre** au sens où il n'y a pas de relation univoque entre prix et quantité produite, à la différence des producteurs en CPP.
En monopole, si la demande change, le monopole s'adapte, soit en changeant sa production, mais pas son prix, ou l'inverse.

GRAPH avec changement de demandes

En CPP, un changement de demande, si elle implique une changement du prix d'équilibre, entraîne forcément un changement dans la quantité produite par un producteur individuel.

## L'inefficience du monopole

La production du monopole est inférieure à la production en CPP, et le prix est supérieur au prix de CPP.

GRAPH avec surplus du monopole

Cela signifie que le surplus du producteur (son profit) est plus élevé en monopole qu'en CPP, et que le surplus des consommateur est plus faible.
Il y a globalement une perte sèche de surplus total.
**Le monopole est inefficace au sens de Pareto.**
Il existe des consommateurs prêt à acheter à un prix supérieur au coût marginal (dans le triangle de la perte sèche).
Il est donc possible d'avoir une amélioration parétienne qui améliore à la fois la situation des consommateurs et du monopole.
Il suffirait pour cela que le monopole produise une unité supplémentaire du bien à un prix supérieur au coût marginal, sans rien changer d'autre pour obtenir cette amélioration.

# Régulation des monopole