---
title: "Oligopoles"
author:
- Elias Bouacida
- Antoine Terracol
date: "Septembre 2021"
output:
  bookdown::pdf_book: default
  bookdown::html_book: default
---



```{r setup, include=FALSE}
knitr::opts_chunk$set(echo = F, warning = F)
```

```{r theme}
library(ggplot2)
theme_perso <- function(base_size = 14) {
    theme_bw(base_size = base_size) %+replace%
        theme(
      # L'ensemble de la figure
      plot.title = element_text(size = rel(1), face = "bold", margin = margin(0,0,5,0), hjust = 0),
      # Zone où se situe le graphique
      panel.grid.minor = element_blank(),
      panel.border = element_blank(),
      # Les axes
      axis.title = element_text(size = rel(1), face = "bold"),
      axis.text = element_text(size = rel(1), face = "bold"),
      axis.line = element_line(color = "black", arrow = arrow(length = unit(0.3, "lines"), type = "closed")),
      # La légende
      legend.title = element_text(size = rel(1), face = "bold"),
      legend.text = element_text(size = rel(1), face = "bold"),
      legend.key = element_rect(fill = "transparent", colour = NA),
      legend.key.size = unit(1.5, "lines"),
      legend.background = element_rect(fill = "transparent", colour = NA),
      # Les étiquettes dans le cas d'un facetting
      strip.background = element_rect(fill = "#17252D", color = "#17252D"),
      strip.text = element_text(size = rel(1), face = "bold", color = "white", margin = margin(5,0,5,0))
    )
}

theme_set(theme_perso())
```

# Introduction

On considère maintenant la situation où il n'y a plus une seule entreprise, mais plusieurs, qui sont en situation d'*interactions stratégiques*.
Les décisions de chaque acteur dépend des décisions des autres acteurs (ou des anticipations de ces décisions).  
On parle de *duopole* dans le cas où le marché compte deux entreprises et d'*oligopole* dans le cas où il compte plus que deux entreprises.  
Les entreprises peuvent se faire concurrence de différentes manières :

- En quantité, concurrence dite à la *Cournot* ;
- En prix, concurrence à la *Bertrand* ;
- En prenant une situation de leader ou de follower, à la *Stackelberg* ;
- En format une entente, dans un *cartel* ;
- Dans une concurrence spatiale, à la *Hotelling*.

Nous verrons dans ce cours les concurrences à la Cournot et à la Stackelberg, ainsi que les cartels.


# Duopole à la Cournot

## Introduction

On considère deux entreprises sur le même marché qui doivent choisir les quantités à produire.
Le prix est déterminé par la quantité *totale* produite par les deux entreprises et la fonction de demande sur le marché.
On a donc (où $C_1$ et $C_2$ sont les fonctions de coût total de chaque entreprise et $P$ est la fonction de demande inverse) :
\[
\begin{array}{rcl}
\pi_1(q_1, q_2) &=& P(q_1+q_2)\cdot q_1-C_1(q_1)\\
\pi_2(q_1, q_2) &=& P(q_1+q_2)\cdot q_2-C_2(q_2)
\end{array}
\]
L'action d'une entreprise a des conséquences sur le profit réalisé par l'autre entreprise, même si celle-ci ne fait rien.
En particulier, si $q_1$ augmente, alors le prix du marché diminue, au travers de la fonction de demande inverse $P$, et donc le profit de l'entreprise 2 $\pi_2$ diminue, et réciproquement si $q_2$ augmente.
Il y a donc un conflit d'intérêt entre les producteurs.
Chaque entreprise doit anticiper l'action de l'autre et réagir à cette anticipation le mieux possible.

*Question :* Peut-il y avoir un équilibre dans cette situation ?

## Formalisation du problème

- 2 entreprises 1 et 2, avec chacune une fonction de coût $C_1(q_1)$ et $C_2(q_2)$.
- Une fonction de demande inverse $P(q_1+q_2)$.

### Expression des profits

On a des profits :
\[
\begin{array}{rcl}
\pi_1(q_1, q_2) &=& P(q_1+q_2)\cdot q_1-C_1(q_1)\\
\pi_2(q_1, q_2) &=& P(q_1+q_2)\cdot q_2-C_2(q_2)
\end{array}
\]

Supposons que l'entreprise 1 *croit* que l'entreprise 2 va produire $q_2^e$. 
Quelle est sa production optimale ?
Son problème est :
\[
\max_{q_1} \pi_1(q_1, q_2^e) =  q_1P(q_1+q_2^e)-C_1(q_1)
\]
On peut déduire de ce problème d'optimisation la *fonction de réaction* $q_1(q_2^e)=f_1(q_2^e)$ qui maximise $\pi_1(q_1)$ en fonction de la production anticipée $q_2^e$ de l'entreprise 2.

De la même manière, l'entreprise 2 cherche à maximiser $\pi_2$ en fonction de la production anticipée $q_1^e$ de l'entreprise 1.
Son programme est :
\[
\max_{q_2} \pi_2(q_1^e, q_2) =  q_1P(q_1^e+q_2)-C_2(q_2)
\]
Elle aura également une fonction de réaction $q_2(q_1^e)=f_2(q_1^e)$.

### Forme des fonctions de réaction

Si l'entreprise $i$ pense que l'entreprise $j$ ne va rien produire, alors elle se trouve dans une situation de monopole et se comporte comme tel.
Elle produit de manière à égaliser coût marginal et recette marginale ($R_{im}=C_{im}$).

Si l'entreprise $i$ pense que l'entreprise $j$ va produire $q_j^e>0$, alors elle est en monopole sur le **reste** de la demande.
Cette dernière correspond à la demande totale décalée de $q_j^e>0$ vers la gauche.
Le croisement entre recette marginale et coût marginal se fait donc à un niveau plus faible qu'auparavant.

Plus l'entreprise $i$ pense que l'entreprise $j$ va produire une grande quantité, plus elle aura intérêt à réduire son offre.
$q_i$ est décroissante en $q_j^e$

GRAPH avec la fonction de demande translatée.

### Caractérisation de l'équilibre

Un équilibre $(q_1^e, q_2^e)$ doit être tel qu'aucune des deux entreprises n'ait intérêt à dévier unilatéralement :
\[
\begin{array}{rcl}
\pi_1(q_1^e, q_2^e) &\geq& \pi_1(q_1, q_2^e)\quad \forall q_1\\
\pi_2(q_1^e, q_2^e) &\geq& \pi_2(q_1^e, q_2)\quad \forall q_2
\end{array}
\]

Les décisions de productions des entreprises doivent être compatibles entre elles.
Chacun doit prendre en compte les réactions de l'autre.
C'est ce qu'on appelle un **équilibre de Nash** : un équilibre où personne n'a intérêt à dévier unilatéralement.

Dans le cas du duopole à la Cournot, cela correspond à l'intersection des fonctions de réactions des deux entreprises :
\[
\begin{array}{rcl}
q_1^e&=&f_1(q_2^e)\\
q_2^e&=&f_2(q_1^e)
\end{array}
\]

GRAPH avec une situation d'équilibre.

L'équilibre n'est pas nécessairement stable.
La stabilité dépend de la pente des fonctions de réactions.

GRAPH avec équilibre instable

## Exemple

### Données du problème

Prenons les fonctions suivantes :

\[
\begin{array}{r}
P(q_1+q_2) = a - b(q_1+q_2)\\
C_1(q_1) = cq^2_1 \\
C_2(q_2) = cq^2_2 \\
\end{array}
\]

### Profits

On en déduit les  profits :

\[
\begin{array}{rcl}
\pi_1(q_1, q_2) &=& \left(a-b(q_1+q_2)\right)q_1-cq_1^2\\
\pi_2(q_1, q_2) &=& \left(a-b(q_1+q_2)\right)q_2-cq_2^2
\end{array}
\]


### Fonctions de réaction 

Calculons la fonction de réaction de l'entreprise 1.
Son profit est :
\[
\pi_1(q_1, q_2^e) = aq_1-bq_1^2-bq_2^eq_1-cq_1^2 = (a-bq_2^e)q_1-(b+c)q_1^2
\]

La condition du premier ordre suivant $q_1$ s'écrit (ici $q_2^e$ est considéré comme une donnée par l'entreprise 1) :

\[
\begin{array}{crcl}
&\frac{\partial \pi_1}{\partial q_1}&=&0\\
\Leftrightarrow & (a-bq_2^e)-2(b+c)q_1^* &=& 0\\
\Leftrightarrow & q_1^* &=& \frac{(a-bq_2^e)}{2(b+c)}
(\#eq:FR1)
\end{array}
\]

On calcule de la même manière (i.e., en utilisant la condition du premier ordre sur les profits de l'entreprise 2) la fonction de réaction de l'entreprise 2 et on obtient par symétrie du problème une légère réécriture de l'équation \@ref(eq:FR1):

\[
q_2^* = \frac{(a-bq_1^e)}{2(b+c)}
\]

### Equilibre de Cournot

Quel est alors l'équilibre de Cournot ?

On doit avoir :
\[
\begin{array}{rcl}
f_1(q_2^*) &=& q_1^*\\
f_2(q_1^*) &=& q_2^*\\
\end{array}
\]
Autrement dit :
\[
\begin{array}{rcl}
q_1^* &=& \frac{(a-bq_2^*)}{2(b+c)} \\
q_2^* &=&\frac{(a-bq_1^*)}{2(b+c)}\\
\end{array}
\]
On résout le système et on obtient :
\[
q_1^*=q_2^* = \frac{a}{3b+2c}
\]
